---
title: "Análise Microdados ENADE 2018"
author: "Taciana Vasconcelos"
date: '2022-05-15'
output: html_document
---
```{r setup, include=FALSE}
knitr::opts_chunk$set(echo = TRUE)
```

#  {.tabset}

## Introdução

**INEP/ENADE**

*O INEP (Instituto Nacional de Estudos e Pesquisas Educacionais Anísio Teixeira) é o responsável por promover estudos, pesquisas e avaliações sobre o sistema educacional brasileiro. As avaliações realizadas pelo INEP procuram avaliar e identificar os fatores que afetam a qualidade do ensino dos estudantes em geral (fatores socioeconômico, cultural,dentre outros), informações acerta dos docentes, diretores e instituições, além de mensurar o aprendizado dos conteúdos propostos.*

*Para que seja possível avaliar a qualidade do ensino da Educação Superior, o INEP aplica o Exame Nacional de Desempenho de Estudantes (ENADE), objeto de estudo deste trabalho. O ENADE tem como seu objetivo, acompanhar e avaliar o rendimento dos alunos concluintes, de cursos de graduação, levando em consideração o conteúdo previsto nas diretrizes curriculares do respectivo curso em que o aluno está matriculado.*

*Os microdados do INEP são abertos para a população, neles se encontram resultados das avaliações de diversas provas, como ENEM, ENADE, Prova Brasil e etc.*


**____________________________________________________________________________**


**OBJETIVO**

*No entanto, é necessário conhecimento em análise de dados para conseguir extrair informação útil dessas bases. Este trabalho apresenta uma exploração da base de dados do **ENADE-2018**, utilizando o método de Análise Exploratória Descritiva de Dados.*

*Tal análise será feita através de gráficos, tabelas e informações extraídas da base de dados citada, tencionando descobrir informações úteis, inteirar conclusões e fundamentar a tomada de decisões.*

## Pacotes que serão utilizados

*Os pacotes a seguir irão ser utilizados para a apresentação e manipulação dos dados trabalhados e serão essenciais para replicação do projeto e seus resultados.*

**PACOTES**

```{r echo=T, message=F, warning=F}


library(dplyr) # para trabalhar com quadros de dados como objetos;

library(forcats) # para alterar a ordem e modificar os níveis de um fator;

library(tidyr) # para ajudar a criar dados organizados;

library(ggplot2) # para criar gráficos;

library(plotly) # para criar gráficos interativos a partir do "ggplot2";

library(DT) # exibição de tabelas;

library(knitr) # para geração dinâmica de relatórios;

library(stringr) # para tratamento de strings;

library(gridExtra) # ajuda na tarefa especifica de combinar múltiplos gráficos;

library(formattable) # para a formatação dos resultados dispostos em tabelas;

library(esquisse) # facilita a geração de gráficos interativos;

library(DescTools) # funções estatísticas básicas e wrappers de conveniência para descrever dados com eficiência;

library(moments) # para calcular moments, skewness.



```

## Preparação dos dados

**INFORMAÇÕES SOBRE OS DADOS**

*A base de dados a ser analisada foi obtida na data 05/05/2022 a partir do seguinte* [link.](https://www.kaggle.com/datasets/joaoavf/inep-microdados-enade-2018)

*É objetivo do Enade aferir o desempenho dos estudantes em relação aos conteúdos programáticos previstos nas diretrizes curriculares do respectivo curso de graduação, suas habilidades para ajustamento às exigências decorrentes da evolução do conhecimento e suas competências para compreender temas exteriores ao âmbito específico de sua profissão, ligados à realidade brasileira e mundial e a outras áreas do conhecimento (Lei no 10.861/2004, art. 5º, §1º).*

*O dataset original possui 548 mil 127 linhas e 137 colunas em um formato txt. À frente de uma massa de dados tão volumosa, foram estipulados uns parâmetros para facilitar a análise dos dados.*


**____________________________________________________________________________**


**IMPORTAÇÃO DOS DADOS**

*Abaixo é realizada a leitura do arquivo original:*

```{r echo=T, message=F, warning=F}

# carregando a base de dados. 
microdados_enade <- read.table("D:/taciana/Documents/2018/3.DADOS/microdados_enade_2018.txt",
                               header = TRUE, 
                               sep=";", 
                               dec = ",", 
                               colClasses=c(NT_OBJ_FG="numeric"))
```

```{r echo=T, message=F, warning=F}

# pré-visualização dos dados.
datatable(microdados_enade[1:30,], options = list(searching = F, paging = T, scrollX = T))
```


**____________________________________________________________________________**



**LIMPEZA E TRATAMENTO DOS DADOS**

*Abaixo segue o tratamento e limpeza de dados*

```{r echo=T, message=F, warning=F}

# verificação da quantidade de NA´s presente no dataset.
colSums(is.na(microdados_enade))
```


**____________________________________________________________________________**



*Em seguida a verificação da quantidade de **NA'S** presente nas variáveis, foram escolhidos os **parâmetros** de interesse que serão analisados.*

```{r echo=T, message=F, warning=F}

# filtro que escolhe os parâmetros
microdados_enade <- microdados_enade %>% dplyr:: select(NT_OBJ_FG,
                                                       CO_GRUPO,
                                                       CO_REGIAO_CURSO,
                                                       QE_I02,
                                                       CO_TURNO_GRADUACAO,
                                                       CO_UF_CURSO,
                                                       TP_SEXO)
```

*Classificando as variáveis:*

*- NT_OBJ_FG: quantitativa contínua;*

*- CO_GRUPO: qualitativa nominal;*

*- CO_REGIAO_CURSO: qualitativa nominal;*

*- QE_I02: qualitativa nominal;*

*- CO_TURNO_GRADUACAO: qualitativa ordinal;*

*- CO_UF_CURSO: qualitativa nominal.*

*- TP_SEXO: qualitativa nominal.*


**____________________________________________________________________________**


```{r echo=T, message=F, warning=F}

# remoção das linhas com valores NA´S.
microdados_enade<-na.omit(microdados_enade)
```

**____________________________________________________________________________**


```{r echo=T, message=F, warning=F}

# verificação da quantidade de NA´s presente no dataset tratado.
colSums(is.na(microdados_enade))
```


**____________________________________________________________________________**


*Após ter feito a remoção de todos os valores **NA´S **, foi escolhido um curso do **ENADE 2018 **para ser esmiuçado no restante da análise.*

*Curso escolhido: **DIREITO** *


```{r echo=T, message=F, warning=F}
# filtro que escolhe o curso a ser analisado.
enade_direito <- microdados_enade%>%filter(CO_GRUPO==2)
```



**____________________________________________________________________________**


```{r echo=T, message=F, warning=F}
# transformando a variável CO_GRUPO.
# mutate() cria novas variáveis em função das variáveis existentes.
enade_direito <- enade_direito %>% 
  mutate (CURSO = case_when (CO_GRUPO == 2 ~ "Direito"))


```



**____________________________________________________________________________**


```{r echo=T, message=F, warning=F}
# transformando a variável CO_REGIAO_CURSO.
enade_direito <- enade_direito %>% 
  mutate(REGIAO = case_when (CO_REGIAO_CURSO == 1 ~ "Norte",
                              CO_REGIAO_CURSO == 2 ~ "Nordeste",
                              CO_REGIAO_CURSO == 3 ~ "Sudeste",
                              CO_REGIAO_CURSO == 4 ~ "Sul",
                              CO_REGIAO_CURSO == 5 ~ "Centro-Oeste" ))


```



**____________________________________________________________________________**


```{r echo=T, message=F, warning=F}
# transformando a variável QE_I02.
enade_direito <- enade_direito %>% 
  mutate(RACA = case_when (QE_I02 == "A" ~ "Branca",
                           QE_I02 == "B" ~ "Preta",
                           QE_I02 == "C" ~ "Amarela",
                           QE_I02 == "D" ~ "Parda",
                           QE_I02 == "E" ~ "Indígena",
                           QE_I02 == "F" ~ "NãoDeclarada" ))


```



**____________________________________________________________________________**


```{r echo=T, message=F, warning=F}
# transformando a variável CO_UF_CURSO.
enade_direito <- enade_direito %>%
  mutate(ESTADOS = case_when (CO_UF_CURSO == 11 ~"RO",
                              CO_UF_CURSO == 12 ~ "AC",
                              CO_UF_CURSO == 13 ~ "AM",
                              CO_UF_CURSO == 14 ~ "RR",
                              CO_UF_CURSO == 15 ~ "PA",
                              CO_UF_CURSO == 16 ~ "AP",
                              CO_UF_CURSO == 17 ~ "TO",
                              CO_UF_CURSO == 21 ~ "MA",
                              CO_UF_CURSO == 22 ~ "PI",
                              CO_UF_CURSO == 23 ~ "CE",
                              CO_UF_CURSO == 24 ~ "RN",
                              CO_UF_CURSO == 25 ~ "PB",
                              CO_UF_CURSO == 26 ~ "PE",
                              CO_UF_CURSO == 27 ~ "AL",
                              CO_UF_CURSO == 28 ~ "SE",
                              CO_UF_CURSO == 29 ~ "BA",
                              CO_UF_CURSO == 31 ~ "MG",
                              CO_UF_CURSO == 32 ~ "ES",
                              CO_UF_CURSO == 33 ~ "RJ",
                              CO_UF_CURSO == 35 ~ "SP",
                              CO_UF_CURSO == 41 ~ "PR",
                              CO_UF_CURSO == 42 ~ "sc",
                              CO_UF_CURSO == 43 ~ "RS",
                              CO_UF_CURSO == 50 ~ "MS",
                              CO_UF_CURSO == 51 ~ "MT",
                              CO_UF_CURSO == 52 ~ "GO",
                              CO_UF_CURSO == 53 ~ "DF"
                              
))


```



**____________________________________________________________________________**



```{r echo=T, message=F, warning=F}
# transformando a variável CO_TURNO_GRADUACAO.
enade_direito <- enade_direito %>%
  mutate(TURNO = case_when (CO_TURNO_GRADUACAO == 1 ~ "Matutino",
                            CO_TURNO_GRADUACAO == 2 ~ "Vespertino",
                            CO_TURNO_GRADUACAO == 3 ~ "Integral",
                            CO_TURNO_GRADUACAO == 4 ~ "Noturno" ))


```



**____________________________________________________________________________**


```{r echo=T, message=F, warning=F}
# transformando a variável TP_SEXO.
enade_direito <- enade_direito %>% 
  mutate(SEXO = case_when(TP_SEXO == "M" ~ "Masculino",
                          TP_SEXO == "F" ~ "Feminino"))


```


**____________________________________________________________________________**


```{r echo=T, message=F, warning=F}
# removendo as variáveis antigas.
enade_direito = enade_direito[,-c(2,3,4,5,6,7)]

```


**____________________________________________________________________________**


```{r echo=T, message=F, warning=F}
# renomeando a variável NT_OBJ_FG.
names(enade_direito)[1] = "NOTAS"

```


**____________________________________________________________________________**


*Após toda a limpeza e categorização das variáveis, abaixo está uma amostra do **dataset final.** *

```{r echo=T, message=F, warning=F}

# pré-visualização dos dados.
datatable(enade_direito[1:30,], options = list(searching = F, paging = T, scrollX = T))
```


## Análise exploratória dos dados

*- A primeira análise será referente as notas brutas (**NOTAS**) dos alunos de Direito, por meio do histograma e da curva de densidade.*

```{r echo=T, message=F, warning=F}

g_hist=ggplot(enade_direito,aes(x=NOTAS)) + 
  geom_histogram(color = "black",fill="lightblue",bins =50,aes(y=(..count..)/sum(..count..)))+
  ggtitle("Histograma - nota dos alunos de Direito")+
  xlab("Nota dos alunos") +
  ylab("Frequência relativa")

g_densidade=ggplot(enade_direito,aes(x=NOTAS))+
  geom_density(col=2,size = 1, aes(y = 27 * (..count..)/sum(..count..))) +
  ggtitle("Curva de densidade - nota dos alunos de Direito") +
  xlab("Nota dos alunos") +
  ylab("Frequência relativa")



g_hist_densidade = ggplot(enade_direito,aes(x=NOTAS)) + 
  geom_histogram(color = "black",fill="lightblue",bins =50,aes(y=(..count..)/sum(..count..)))+
  geom_density(col=2,size = 1, aes(y = 27 * (..count..)/sum(..count..))) +
  ggtitle("Histograma e curva de densidade - nota dos alunos de Direito")+
  xlab("Nota dos alunos") +
  ylab("Frequência relativa")



grid.arrange( g_hist,
              g_densidade,
              g_hist_densidade,
              nrow=3,ncol=1)




```

*Na curva de densidade acima notamos o padrão integral da disposicão. A área sob a curva e acima do intervalo de valores é a proporção de todas as pesquisas que se delimitam no intervalo.*


**____________________________________________________________________________**



*- Agora analisaremos como essas notas se comportam quanto ao turno em que eles estão matriculados.*

```{r echo=T, message=F, warning=F}

enade_direito %>% select(TURNO,NOTAS) %>% group_by(TURNO) %>%
  summarise(Quantidade=n(),Media = mean(NOTAS),Mediana = median(NOTAS),
            CV=sd(NOTAS)/Media*100,Assimetria=skewness(NOTAS),
            Curtose=kurtosis(NOTAS)) %>% arrange(desc(Quantidade)) %>% formattable()

```

*Percebemos que o turno com maior quantidade de alunos é o Noturno (**83281**). O turno com melhor desempenho foi o Integral (**Média: 66.95%**). Em conformidade com os dados conseguimos ver que existe evidências de que o desempenho não se destoa expressivamente entre os turnos.*


**____________________________________________________________________________**



*- A seguir faremos **análise cruzada** do SEXO e TURNO.*

```{r echo=T, message=F, warning=F}
df1 = enade_direito %>% select(SEXO,TURNO) %>% count(SEXO,TURNO) 
colnames(df1)[3]="freq_abs"
df2 = df1 %>% add_count(SEXO,wt=freq_abs) %>% mutate("freq_relativa"=freq_abs/n)
df2 %>% ggplot(aes(x=TURNO,y=freq_relativa,fill=SEXO))+ 
  geom_bar(stat="identity",show.legend = F)+labs(x="turno",y="frequência")+
  theme_minimal()+theme(axis.text.y = element_blank())+
  geom_text(aes(label=paste0(round(freq_relativa*100,2),"%"),group=SEXO),
            vjust=-0.5,size=3.2)+facet_grid(~SEXO)+
  ggtitle("Frequência dos alunos de Direito por TURNO e SEXO")




```

*O gráfico acima indica a frequência relativa dos alunos quanto ao turno e o sexo. Notamos haver índices de associação entre os grupos, pois os turnos se comportam de forma similar em ambos os sexos.*


**____________________________________________________________________________**


*- Faremos a seguir uma análise do sexo dos alunos em relação a nota bruta que eles obtiveram.*

```{r echo=T, message=F, warning=F}
enade_direito %>% select(SEXO,NOTAS) %>% group_by(SEXO) %>%
  summarise(Quantidade=n(),Media = mean(NOTAS),Mediana = median(NOTAS),
            CV=sd(NOTAS)/Media*100,Assimetria=skewness(NOTAS),
            Curtose=kurtosis(NOTAS)) %>% arrange(desc(Quantidade))



```
*Podemos perceber que a melhor nota foi obtida pelo sexo masculino (**Média = 58,1**)*


**____________________________________________________________________________**


*- Vamos analisar agora o cruzamento entre REGIÃO e TURNO.*

```{r echo=T, message=F, warning=F}
df3 = enade_direito %>% select(REGIAO,TURNO) %>% count(REGIAO,TURNO) 
colnames(df3)[3]="freq_abs"
df4 = df3 %>% add_count(REGIAO,wt=freq_abs) %>% mutate("freq_relativa"=freq_abs/n)
df4 %>% ggplot(aes(x=TURNO,y=freq_relativa,fill=REGIAO))+ 
  geom_bar(stat="identity",show.legend = F)+labs(x="turno",y="frequência")+
  theme_minimal()+theme(axis.text.y = element_blank())+
  geom_text(aes(label=paste0(round(freq_relativa*100,2),"%"),group=REGIAO),
            vjust=0.6,size=3.2)+facet_wrap(~REGIAO,nrow=3)+
  ggtitle("Frequência dos Alunos de Direito por REGIÃO e TURNO")


```

*Percebemos que os turnos compõem-se de maneira bastante parecida em cada uma das regiões, exceto pela região Norte, pois os turnos da manhã e vespertino são bem semelhantes quanto a frequência dos alunos.*


**____________________________________________________________________________**


*-  A seguir uma análise das regiões dos alunos em relação a nota que eles obtiveram.*

```{r echo=T, message=F, warning=F}

enade_direito %>% select(REGIAO,NOTAS) %>% group_by(REGIAO) %>%
  summarise(Quantidade=n(),Media = mean(NOTAS),Mediana = median(NOTAS),
            CV=sd(NOTAS)/Media*100,Assimetria=skewness(NOTAS),
            Curtose=kurtosis(NOTAS)) %>% arrange(desc(Quantidade))

```

*Vemos que a região Sudeste teve mais alunos (**53616**), mas a melhor média (**55,8**) de notas ficou com a região Sul. Já a região de pior desempenho foi a região Norte. (**Média = 52,5**)*


**____________________________________________________________________________**


*- Agora iremos comparar as NOTAS obtidas por ESTADOS através de um gráfico de Box-plot.*

```{r echo=T, message=F, warning=F}

enade_direito %>%
  mutate(class = fct_reorder(ESTADOS, NOTAS, .fun='length' )) %>%
  ggplot( aes(x=ESTADOS, y=NOTAS, fill=class)) + 
  geom_boxplot() +
  xlab("ESTADOS") +
  theme(legend.position="none") +
  xlab("") +
  xlab("")


```

*Os 5 Estados com as piores notas são: Alagoas, Amapá, Goias, Roraima, Tocantins. Com a análise por Estados confirmamos que a Região com o pior desempenho é a região Norte.*


## Conclusões

*O Exame Nacional de Desempenho de Estudantes (Enade) avalia o grau de desempenho dos alunos dos cursos de graduação tanto das instituições privadas quanto nas instituições públicas.*

*As informações geradas a partir dos resultados do **ENADE **são usadas por diversos públicos:*

*- Instituições de educação superior (dirigentes, coordenadores e estudantes) que podem usar as informações para, por exemplo, analisar questões pedagógicas e reorientá-las -- se for o caso;*

*- Secretarias do MEC que cuidam da regulação e supervisão da educação superior (Secretaria de Educação Superior, Secretaria de Educação Profissional e Tecnológica e Secretaria de Educação a Distância);*

*- Gestores públicos -- podem usar os dados para orientar ações e políticas públicas educacionais;*

*- Pesquisadores -- usam os dados em seus trabalhos acadêmicos;*

*- Sociedade em geral -- as pessoas buscam, nas informações colocadas a sua disposição, elementos para conhecer melhor um curso de seu interesse.*


**____________________________________________________________________________**


*Neste trabalho, investigamos os dados dos curso da graduação em Direito do **ENADE 2018**. Mais especificamente, a investigação se deu sobre a distribuição por sexo, turno, região, raça e desempenho da nota bruta.*

*A priori o dataset original possuia 548 mil 127 linhas e 137 colunas em um formato txt, após escolha do curso a ser analisado juntamente com a etapa de limpeza e tratamento, o dataset ficou com 127 mil 423 linhas e 7 colunas.*

*Ao formalizarmos as análises vistas anteriormente, temos os seguintes **insights:** *

*- O turno com maior quantidade de alunos é o Noturno;*

*- O turno com melhor desempenho dos alunos, de modo geral, foi o Integral;*

*- As notas não se destoam expressivamente entre os turnos;*

*- Os alunos, independentemente do sexo, se comportam de forma similar em relação ao turno escolhido;*

*- Os homens, de um modo geral, possuem as melhores notas;*

*- Os alunos, independentemente da região , estudam preferencialmente no turno da noite;*

*-  A região com o maior numero de estudantes, e a região Sudeste;*

*-  A região com melhor média dos alunos, é a região Sul;*

*-  A região com a pior média dos alunos, é a região Norte;*

*-  A raça Branca do turno integral possui a maior média;*

*Por fim, não é possível apenas a partir desta análise identificarmos os motivos de discrepâncias nos resultados obtidos, mas é possível fazer algumas indagações como: de maneira geral, de 2018 para cá, existiu alguma alteração na Região com o melhor desempenho? Ou os cursos de Direito melhoraram na formação de seus graduandos?*

*Tais interrogações remete para outras análises que podem ser feitas futuramente.*


## Referências

https://www.youtube.com/watch?v=mhevC54PWAs&list=PL4OAe-tL47sZJVgc80pJazcy4iI59k5yy Acesso em 01/05/2022, às 20:10

https://www.kaggle.com/datasets/joaoavf/inep-microdados-enade-2018 Acesso em 05/05/2022, às 20:00

DAMIANI; MILZ; LENTE; FALBEL; CORREA; TRECENTI; LUDUVICE; LACERDA; AMORIM. Ciência de dados em R: curso-r. Última atualização: 10/03/2022. Disponível em [https://livro.curso-r.com/index.html]. último acesso em 21/05/2022, às 18h30.

https://www.jusbrasil.com.br/topicos/10955841/artigo-5-da-lei-n-10861-de-14-de-abril-de-2004#:~:text=d%C3%A1%20outras%20provid%C3%AAncias-,Art.,de%20Desempenho%20dos%20Estudantes%20%2D%20ENADE Acesso em 05/05/2022, às 20:20



